臺北高等行政法院判決　　　　　　　　　　　　　　九十一年度訴字第四六○一號
　　　　　　　　　　　　　　　.
　　原　　　告　甲○○○
　　訴訟代理人　丁○○
　　被　　　告　勞工保險局
　　代　表　人　蔡吉安副總經.
　　訴訟代理人　丙○○
　　　　　　　　乙○○
　　　　　　　　戊○○
右當事人間因勞保事件，原告不服行政院勞工委員會中華民國九十一年八月九日（發
文日期：九十一年九月九日）勞訴字第○○二五五三一號訴願決定，提起行政訴訟。
本院判決如左：
　　主  文
訴願決定、爭議審定及原處分均撤銷。
被告應作成給付原告新台幣伍拾柒萬柒仟伍佰元之行政處分。
訴訟費用由被告負擔。
　　事  實
一、事實概要：原告之子張源漢生前以來得實業有限公司（下稱來得公司）為投保單
    位，參加勞工保險為被保險人。被保險人於民國（下同）九十年九月二十七日因
    跳河溺死，原告係其受益人，於同年十月十七日檢據向被告申請死亡給付。案經
    被告審查，以來得公司員工業經被告以來得公司已於九十年七月一日自行歇業他
    遷不明，自九十年六月三十日予以全體退保在案。據此，被保險人之死亡係屬退
    保後發生之事故，與勞工保險條例第十九條第一項規定不符，乃於九十年十月三
    十一日以九十保給字第六○六四八九二號函核定（下稱原處分）否准所請死亡給
    付。來得公司不服，向勞工保險監理委員會申請審議，經該會於九十一年三月二
    十二日以九十保監審字第四七五九號審定書審定駁回後，原告仍不服，提起訴願
    ，嗣經行政院訴願決定駁回，遂提起本件行政訴訟。
二、兩造聲明：
　(一)原告聲明求為判決：
    1.訴願決定、爭議審定及原處分均撤銷。
    2.被告應作成給付原告新台幣（下同）五七七、五○○元之行政處分。
　(二)被告聲明求為判決：
  　1.駁回原告之訴。
　　2.訴訟費用由原告負擔。
三、兩造之爭點：
    被保險人自九十年七月一日以後有無工作之事實？是否具有勞工之身分？被保險
    人是否係因退保前所患之疾病致死亡？
  (一)原告主張之理由：
    1.按「投保單位對應繳納之保險費，未依第十六條第一項規定限期繳納者，得寬
      限十五日；如在寬限期間仍未向保險人繳納者，自寬限期滿之翌日起至完納前
      一日止，每逾一日加徵其應納費額百分之零點二滯納金。但其加徵之滯納金額
      ，以至應納費額一倍為限。」、「加徵前項滯納金十五日後仍未繳納者，保險
      人應就其應繳之保險費及滯納金，依法訴追。˙˙˙」、「保險人於訴追之日
      起，在保險費及滯納金未繳清前，暫行拒絕給付。」、勞工保險條例第十七條
      第一項、第二項、第三項定有明文。又「投保單位經依第十七條第一項規定加
      徵滯納金至應納費額一倍後，其應繳之保險費仍未向保險人繳納者，應按其應
      繳保費之金額處以三倍罰鍰。」、「本條例所規定之罰鍰，經催告送達後，無
      故逾三十日，仍不繳納者，移送法院強制執行。」為勞工保險條例第七十二條
      第四項及第七十三條所明定。來得公司因財務發生困難積欠被告之保險費，於
      收到被告限期繳納通知後，於九十年九月二十八日，將所積欠九十年三月、四
      月、五月、六月份之保險費、滯納金、墊償提繳費於被告催告之最後繳費期限
      九十年九月三十日前一次繳清，並連同未逾期之九十年七月、八月份之保險費
      一併繳清。依照前開條例之規定，僅在保險人依法訴追之情況下，自其訴追之
      日起，在保險費及滯納金未繳清前，才有暫行拒絕給付的問題，本案仍在催告
      期間，即使保險費未繳納，其保險效力依然存在，更何況來得公司已在規定期
      限繳清保費（並未進入訴追程序，有限期繳納通知函內文為證），根本不影響
      保險契約效力之進行，若於九十年九月三十日前仍未繳納者，被告才得將依勞
      工保險條例規定訴追或同條例施行細則第十八條辦理，屆時亦才有保險效力停
      止與否之問題。被告將被保險人予以退保，明顯與法有違。
    2.次查，司法院釋字第三六七號解釋之解釋理由書第二段尤有規定「˙˙˙有關
      人民自由權利之限制應以法律定之且不得逾越必要之程度，憲法第二十三條定
      有明文。但法律之內容不能鉅細靡遺，立法機關自得授權行政機關發布命令為
      補充規定。如法律之授權涉及限制人民自由權利者，其授權之目的、範圍及內
      容符合具體明確之條件時，亦為憲法之所許。˙˙˙若法律僅概括授權行政機
      關訂定施行細則者，該管行政機關於符合立法意旨且未逾越母法規定之限度內
      ，自亦得就執行法律有關之細節性、技術性之事項以施行細則定之，惟其內容
      不能牴觸母法或對人民之自由權利增加法律所無之限制，行政機關在施行細則
      之外，為執行法律依職權發布之命令，尤應遵守上述原則。˙˙˙」參諸上述
      規定，勞工保險條例（母法）中並未規定「投保單位有歇業、解散、破產宣告
      情事或積欠保險費及滯納金經依法強制執行無效果者，保險人得以書面通知退
      保。˙˙˙」施行細則（子法）第十八條明顯逾越勞工保險條例母法之規定，
      已嚴重影響勞工權利及增加法律所無之限制，其增加之限制部分，自屬無效，
      所以還是應該回歸母法第十七條之規定，被告應依法自九十年七月一日起恢復
      被保險人投保資格。
    3.又姑不論勞工保險條例施行細則是否牴觸母法，來得公司經營事業受到大環境
      不景氣之影響，財務雖因週轉不靈而發生危機，營業處所（臺北市○○路三九
      三巷二十三號）於九十年七月二十二日遭台灣臺北地方法院查封無法營業，但
      暫時遷往離營業處所相距不遠的臺北市○○路二一八巷七號一樓繼續營業，並
      非如被告所述原告已自行歇業他遷不明，來得公司是依公司法組織、登記、成
      立之社團法人，且實際仍在經營中，被告或國稅局等均非主管機關怎能片面、
      擅自認定公司已自行歇業，來得公司只是因財務發生危機，並沒有向稅捐稽徵
      單位辦理歇業之事實，敬請鈞院詳查；與被告發生爭議後，來得公司均是以此
      處作為聯絡處所和行政機關尋求救濟，有爭議申請及訴願書為證。被告卻另以
      九十年十月二十二日九十保承字第六○八○○九○號函引用已牴觸母法及限制
      人民權利之勞工保險條例施行細則第十八條之規定，將全體勞工自九十年六月
      三十日逕自退保。被告之行為已嚴重違背了司法院釋字第三六七號解釋之精神
      及勞工保險條例第一條「保障勞工生活，促進社會安全」之立法宗旨。
    4.來得公司是被保險人父親即原告配偶張福來於六十年左右創立的家具事業，於
      七十三年因其身體不好而轉由原告管理，七十八年後才由原告之子即訴外人丁
      ○○正式接手經營，最近幾年因為經濟不景氣、生意每況愈下，一時因財務週
      轉不靈而向地下錢莊借錢，利息債務把生意給拖垮了。公司店面是在九十年七
      月二十日遭台灣台北地方法院查封，更有黑道兄弟上門追討債務而無法在原址
      繼續營業，所以遷往臺北市○○路二一八巷七號一樓集福邑企業有限公司商借
      一張辦公桌、電話，以及老客戶的支持，得以繼續苦撐維持全家的基本生活及
      償付一些小額債務。並非如被告所述公司已自行歇業他遷不明，來得公司是依
      公司法組織、登記、成立之社團法人，且實際仍在經營中，被告或國稅局等均
      非主管機關怎能片面、擅自認定公司已自行歇業，公司只是因財務發生危機，
      從九十年七月一日開始積欠國稅局的稅金，但並未向稅捐稽徵單位辦理歇業之
      事實。
    5.依司法院釋字第五六八號解釋文意旨「勞工依法參加勞工保險及因此所生之公
      法上權利，應受憲法保障。」「勞工保險條例施行細則第十八條關於投保單位
      有歇業、解散、破產宣告情事或積欠保險費及滯納金經依法強制執行無效果者
      ，保險人得以書面通知退保；投保單位積欠保險費及滯納金，經通知限期清償
      ，逾期仍未清償，有事實足認顯無清償可能者，保險人得逕予退保之規定，增
      加勞工保險條例所未規定保險效力終止之事由，逾越該條例授權訂定施行細則
      之範圍，與憲法第二十三條規定之意旨未符，應不予適用。」來得公司因財務
      發生困難積欠被告之保險費，於收到被告限期繳納通知後，於九十年九月二十
      八日，將所積欠九十年三月、四月、五月、六月份之保險費、滯納金、墊償提
      繳費於被告催告之最後繳費期限九十年九月三十日前一次繳清，並連同未逾期
      之九十年七月、八月份之保險費一併繳清。被告將公司全體員工勞保予以退保
      ，明顯與法有違。
    6.被告抗辯只要原告能證明九十年七月一日至九月三十日止有繼續營業之事實，
      即可恢復被保險人之投保資格；來得公司於此段時間的確有營業的事實，在欠
      缺資金的情況下只能經營小額家具交易，不巧的是九十年九月十七日納莉颱風
      將所有的出貨單據、帳本全都化為爛泥而被丟棄。事隔兩年半要再找到這些單
      據之機會幾乎是微乎其微了。原告找到了九十年七月十八日、九十年八月十日
      、九十年九月十三日三張和銀行往來的匯款單據，這兩週訴訟代理人又去拜訪
      了一些客戶，其中有一家設於臺北市○○路○段二一二號進昌家具行，留存了
      一些出貨單據，發現到一張由來得公司指定送貨至臺北市○○路七五五號之一
      的陳姓客戶家中的估價單據，不知道這幾張留存的單據是否能做為有營業事實
      之證明，懇請庭上明鑑。
    7.證人李明玉，服務於德桔企業有限公司（下稱德桔公司，該公司前身是松亮企
      業有限公司），擔任會計之工作，這間公司是OA辦公家具之中盤商和來得公司
      生意往來長達十年之久，九十年五月份來得公司因積欠該公司一筆小額貨款，
      於同年七月份來得公司才償還此筆債務，當年七月至九月這段時間來得公司也
      曾經向該公司出過少部份的家具，所以李明玉也願意出面作證，但這些出貨的
      家具都是未稅家具也無法提供發票證明；來得公司至今都還有和該公司配合往
      來。
    8.被告抗辯為原告沒有提供當年度的發票及會計帳本，證人出庭作證也是事後配
      合所為，全是空言不足採信，令原告等非常難過。相信大家非常清楚台灣市場
      的奇特現象，商家通常都會訂兩種價格，一種是含稅價另一種是未稅價，一般
      公司行號買東西因為要報帳，所以一定會向商家要發票，就是所謂的含稅價；
      一般薪水階級的老百姓都比較節省，買自家要用的東西都會為了省點錢而不要
      發票，這種就是商家給的未稅價；生意競爭激烈，你不賣、客人就到別家去買
      ，為了迎合消費者的習慣，我們生意人只有配合。此次庭上所傳喚的證人真的
      就是未稅家具，所以原告只有送貨單為憑，無法提供發票證明，請庭上明查。
    9.此次庭上調查方向是乎受被告誤導而有所偏離主題，來得公司因財務發生困難
      才積欠被告之保險費，但是當被保險人發生事故要領保險費時，卻找了一大堆
      的理由拒絕給付，並要將已繳之七月、八月份之保險費退回給原告之投保單位
      。勞工保險條例第十七條第三項明白規定「保險人於訴追之日起，在保險費及
      滯納金未繳清前，暫行拒絕給付。」被保險人沒能力繳保費只是暫行拒絕給付
      而已，被告怎能將全體員工逕自退保呢？原告等既然將保險費全數繳清了，被
      告就不能將全體員工退保，為了現實生活來得公司至今還在繼續營業，被告卻
      嚴重違法不恢復原告等加保資格，被保險人一旦發生任何事故，誰來承擔責任
      ，庭上詳細調查了解，不可敷衍結案。
　　10.「被保險人在保險有效期間所發生之傷病事故，於保險效力停止後，必須連續
　　　請領傷病給付或住院診療給付者，一年內仍可享有該項保險給付之權利；傷病
　　　給付期限依第三十五條及第三十六條規定；住院診療之被保險人經保險人自設
　　　或特約醫院認為可出院療養時應即出院。」、「被保險人依前項規定連續請領
　　　保險給付期間內，因同一傷病及其引起之疾病致殘廢或死亡者，仍得請領殘廢
　　　給付或死亡給付。其非因病癒而經保險人自設或特約醫院同意出院後，在保險
　　　效力停止之日起一年內，因同一傷病及其引起之疾病致殘廢或死亡者亦同。」
　　　勞工保險條例第二十條第一項、第二項定有明文；又「有關在保險有效期間，
　　　發生傷病事故之被保險人，非因病癒而經保險人自設或特約醫院同意出院後，
　　　因傷病門診診療，在保險效力停止之日起一年內，因同一傷病及其引起之疾病
　　　致殘廢或死亡者，得依勞工保險條例第二十條第二項後段規定請領殘廢或死亡
　　　給付。」行政院勞工委員會八十五年十二月九日台八十五勞保二字第一四四九
　　　○八號函釋。被保險人於八十九年十月份因行為怪異，經台北市立療養院主治
　　　醫師診斷為精神分裂症，並於八十九年十月十三日至十一月二十二日接受住院
　　　治療，於九十年八月一日因精神病症狀再度復發，住進台北市立療養院繼續接
　　　受醫療；九十年九月二十七日尚在住院期間，因醫院看管疏失，致使病患離開
　　　病房而發生意外身故。原告於九十年十月二十四日檢具被保險人相關申請資料
　　　向被告提出請領八十九年十月十三日至八十九年十一月二十二日及九十年八月
　　　一日至九十年九月二十七日之傷病給付，被告已於九十年十二月十二日核付在
　　　案。退一步言，即使被保險人於九十年六月三十日退保屬實，被保險人於八十
　　　九年十一月被醫院診斷為精神分裂症是在保險有效期間所發生之傷病，保險效
　　　力停止後，於九十年十二月十二日經被告核付原告所請領之傷病給付，依勞保
　　　條例第二十條之規定：「被保險人在保險有效期間所發生之傷病事故，於保險
　　　效力停止後，必須連續請領保險給付期間內，一年內因同一傷病及其引起之疾
　　　病致殘廢或死亡者，仍得請領殘廢給付或死亡給付。」被保險人因罹患精神分
　　　裂症，受幻聽、幻覺等精神妄想症狀之控制，喪失自我控制能力而產生跳河意
　　　念，遂於九十年九月二十七日上午七點離開醫院發生跳河溺死之悲劇，目前被
　　　保險人早已離開人間無法再請他回來說明是何因跳河，也許亡者當時產生被害
　　　妄想，只是想跳到欄杆外躲起來，那想到這一跳卻釀成一場天人永隔的悲劇，
　　　當時的狀況無人會了解，當然只是憑醫師的見解及一些經驗法則來推斷，亡者
　　　之死因應與其所患精神分裂有絕對之因果關係。被保險人在退保後一年內因精
　　　神分裂之傷病引起跳河意念溺死，依規定仍可向被告請領被保險人之死亡給付
　　　。此為勞工保險條例第二十條所明定，另行政院勞工委員會八十五年十二月九
      日台八五勞保二字第一四四九○八號函均有明釋。
    11.退萬步言，被告既係於事後才為退保之處分，其退保之效力僅自其處分之後才
    　有效力，換言之，於被告為退保處分前，勞保關係仍有效，被告自應核付死亡
    　給付。
　(二)被告主張之理由：
    1.「投保單位對應繳納之保險費，未依前條第一項規定限期繳納者，得寬限十五
      日；如在寬限期間仍未向保險人繳納者，自寬限期滿之翌日起至完納前一日止
      ，每逾一日加徵其應納費額百分之零點二滯納金。但其加徵之滯納金額，以至
      應納費額一倍為限。」「加徵前項滯納金十五日後仍未繳納者，保險人應就其
      應繳之保險費及滯納金，依法訴追。投保單位如無財產可供執行或其財產不足
      清償時，其主持人或負賣人對逾期繳納有過失者，應負損害賠償償任。」「保
      險人於訴追之日起，在保險費及滯納金未繳清前，暫行拒絕給付。但被保險人
      應繳部分之保險費已扣繳或繳納於投保單位者，不在此限。」「本條例施行細
      則，由中央主管機關擬定，報請行政院核定之。」勞工保險條例第十七條第一
      項至第三項及第七十七條分別定有明文。又「投保單位有歇業、解散、破產宣
      告情事或積欠保險費及滯納金，經依法強制執行無效果者，保險人得以書面通
      知退保。保險效力之停止，應繳保險費及應加徵滯納金之計算，以上述事實確
      定日為準，未能確定者，以保險人查定之日為準。」亦為同條例施行細則第十
      八條第一項所明定。查原告因積欠九十年三月份至六月份保險費，經被告陸續
      通知原告需於九十年六月三十日、七月三十一日、八月三十一日、九月三十日
      期前繳清積欠之保險費，而原告雖於九十年九月二十八日繳清欠費，惟經被告
      派員洽催欠費及訪查原告之營業現況，據被告台北市辦事處九十年八月二十九
      日訪查結果：原告大門緊閉無人留守，大門右側門柱上貼有台灣台北地方法院
      「九十年七月二十日九十年度民執公字第一九一六號」封條。復經被告函詢台
      北市稅捐稽徵處中南分處查告原告之營運狀況，據該處於九十年九月十日以北
      市稽中南甲字第九○六二九五三五○○號函告，原告已於九十年七月一日自行
      歇業他遷不明。據此，被告乃依首揭勞工保險條例施行細則第十八條第一項之
      規定，以原告業已於九十年七月一日自行歇業他遷不明，乃於九十年十月二十
      二日以九十保承字第六○八○○九○號函核定，自九十年六月三十日起將原告
      等全體員工予以退保，依法並無不合。
    2.被告係以原告業已於九十年七月一日自行歇業他遷不明，乃依首揭勞工保條例
      施行細則第十八條第一項之規定，自九十年六月三十日起將原告等予以全體退
      保，而非原告所稱係因積欠保險費。又勞工保險係社會保險之一環，乃依據保
      險學理而設計，有其損益平衡之原則與危險分散、納費互助之精算基礎，故有
      一定之費率計算、給付標準暨加退保與保險事故之成立要件，而勞工保險條例
      施行細則係經由勞工保險條例第七十七條之立法授權而訂定，據此，尚難認定
      勞工保險條例施行細則第十八條所定退保之規定違反母法勞工保險條例之規定
      ，更不得據而逕行宣告其無效，有最高行政法院九十一年度判字第一五六號判
      決理由，可資參照。
    3.查勞工保險屬在職保險，以實際從事工作為加保成立要件，揆諸勞工保險條例
      第六條及第八條之規定自明。又據前開北市稽中南甲字第九○六二九五三五○
      ○號函說明，原告已於九十年七月一日自行歇業他遷不明。據此，來得公司既
      已歇業，被告依勞工保險條例施行細則第十八條第一項規定，通知原告退保，
      要屬當然。原告雖稱其他遷仍繼續營業，惟無資料可資證明，復未向主管機關
      辦理地址變更登記繼續營業，實難證明其說。至於行政救濟之聯絡處所，僅係
      文書送達之處所，非可證明其有繼續營業之事實。
    4.按「被保險人或其受益人，於保險效力開始後，停止前發生保險事故者，得依
      本條例規定，請領保險給付。」「被保險人在保險有效期間所發生之傷病事故
      ，於保險效力停止後，必須連續請領傷病給付或住院診療給付者，一年內仍可
      享有該項保險給付之權利；傷病給付期限依第三十五條及第三十六條規定；住
      院診療之被保險人經保險人自設或特約醫院認為可出院療養時應即出院。被保
      險人依前項規定連續請領保險給付期間內，因同一傷病及其引起之疾病致殘廢
      或死亡者，仍得請領殘廢給付或死亡給付。其非因病癒而經保險人自設或特約
      醫院同意出院後，在保險效力停止之日起一年內，因同一傷病及其引起之疾病
      致殘廢或死亡者亦同。」「被保險人死亡時，按其平均月投保薪資，給與喪葬
      津貼五個月。遺有配偶、子女及父母、祖父母或專受其扶養之孫子女及兄弟、
      姊妹者，並給與遺屬津貼；其支給標準，依左列規定：一、參加保險年資合計
      未滿一年者，按被保險人平均月投保薪資，一次發給十個月遺屬津貼。二、參
      加保險年資合計已滿一年而未滿二年者，按被保險人平均月投保薪資，一次發
      給二十個月遺屬津貼。三、參加保險年資合計已滿二年者，按被保險人平均月
      投保薪資，一次發給三十個月遺屬津貼。」勞工保險條例第十九條第一、第二
      十條及第六十三條定有明文。又「有關在保險有效期間，發生傷病事故之被保
      險人，非因病癒而經保險人自設或特約醫院同意出院後，因傷病門診診療，在
      保險效力停止之日起一年內，因同傷病及其引起之疾病致殘廢或死亡者，得依
      勞工保險條例第二十條第二項後段規定請領殘廢或死亡給付。」復為行政院勞
      工委員會八十五年十二月九日台八五勞保二字第一四四九○八號函釋明在案。
    5.原告訴稱，被保險人於八十九年十月份因精神異常住院醫療，並於九十年八月
      一日因精神病症狀再度復發，住進台北市立療養院繼續接受醫療，九十年九月
      二十七日尚在住院期間，因醫院看管疏失，致使病患離開病房，跳河意外身故
      。被保險人於八十九年十月十三日至十一月二十二日及九十年八月一日至九月
      二十七日住院期間之傷病給付，被告已於九十年十二月十二日核付。又被保險
      人精神分裂症，是何因跳河，無人會了解，當然只憑醫師的見解及經驗法則來
      推斷，其跳河意外死亡與其所患之精神病有絕對之因果關係，被告自當依勞工
      保險條例第二十條規定及前開函釋給付張源漢死亡給付云云，惟查被保險人八
      十九年十月十三日即曾因精神分裂症住院診療，因係屬保險有效期間所發生之
      傷病事故，原即可請領傷病給付；嗣其復於九十年八月一日因同一疾病住院診
      療，依前揭勞工保險條例第二十條第二項之規定，自亦得請領傷病給付。又據
      九十年八月一日至九月二十七日台灣士林地方法院檢察署相驗屍體證明書記載
      ，張源漢係自殺死亡，直接引起死亡之疾病或傷害：甲、溺死，先行原因：乙
      、（甲之原因）：跳河，是被保險人於九十年九月二十七日係因跳河溺死，非
      於保險有效期間罹患之同一傷病致死，自無同條例第二十條第二項規定及前開
      函釋之適用，所稱被保險人跳河溺死與其所患之精神病有絕對之因果關係，亦
      純屬事後推測之詞，實難採認。
    6.原告訴稱，被告於事後才為退保之處分，其退保之效力僅自處分之後才有效力
      ，於退保處分之前，系爭勞保契約仍屬有效乙節，惟查被保險人之投保單位已
      於九十年七月一日自行歇業他遷不明，依勞工保險條例施行細則第十八條第一
      項之規定，保險效力停止，以事實確定日為準，被告自九十年六月三十日起將
      該投保單位之所屬被保險人予以全體退保，要屬當然。
    7.查本件經被告調取被保險人就診之台北市立療養院病歷，送請被告專科醫師審
      查，審查意見：「依據台北市立療養院之病歷記載，患者於七十八年退伍後，
      開始有精神症狀出現，如奇怪言語、花錢沒節制、妄想、有粗暴攻擊行為，至
      八十九年才開始治療，住院及門診，但門診治療不規則，家人亦無法照顧，最
      後住院為九十年八月一日至九十年九月二十五日，精神症狀好轉，而轉至復健
      病房，其思考障礙仍存，故張先生跳河自殺可能與其思考有關，但亦不能確定
      為精神分裂所致，因自殺意念是在一念之間，正常人亦有同樣困擾，所以其病
      與自殺之間有相互影響之關係，但不能說有絕對因果關係，亦不能說一定由精
      神分裂病所致。」。據此，本件被保險人雖然所患疾病與自殺之行為令人有關
      聯性之連結，但不論由醫學之臨床先例或一般社會之經驗法則就其關聯性而言
      ，仍尚不足以符合社會保險上所謂之「相當因果關係」，亦即無適用勞工保險
      條例第二十條規定。
     理  由
甲、程序方面：
一、本件與原告丁○○、甲○○○及鄭惠文另行提起之本院九十一年度訴字第四八七
    二號之勞保事件，合併辯論分別裁判，合先敘明。
二、本件訴訟程序進行中，被告之代表人由廖碧英變更為蔡吉安，茲由新任代表人具
    狀聲明承受訴訟，核無不合，應予准許。
乙、實體方面：
一、原告起訴主張被保險人以來得公司為投保單位，參加勞工保險為被保險人，來得
    公司雖曾積欠九十年三月份至六月份保險費，惟業已於同年九月二十八日催繳期
    限內繳清欠費，且來得公司自九十年七月份以後仍有營業之事實，被告認該公司
    已於九十年七月一日自行歇業他遷不明，自九十年六月三十日起將來得公司員工
    予以全體退保，並認被保險人之死亡係發生於退保後之事故，否准就原告所申請
    之死亡給付，於法有違，為此訴請如聲明所示云云。
二、被告則以勞工保險係在職保險，被保險人以實際從事工作為加保要件，來得公司
    既已於九十年七月一日自行歇業他遷不明，則原告即於該期間內無工作之事實，
    被告予以退保，於法自屬有據，被保險人之死亡係發生於退保後之事故，被告予
    以否准，於法自屬有據等語置辯。
三、本件兩造不爭之被保險人以來得公司為投保單位，參加勞工保險為被保險人，月
    投保薪資一六、五○○元，來得公司所積欠之九十年三月份至六月份保險費，已
    於同年九月二十八日催繳期限內繳清，又被保險人生前患有精神分裂症，被保險
    人於九十年九月二十七日因跳河溺死，原告係其受益人等情，並有限期繳納通知
    、被告勞工保險費暨附收工資墊償基金提繳費繳款單、戶籍謄本及台灣士林地方
    法院檢察署相驗屍體證明書附於原處分卷可稽，堪信為真實。
四、按勞工保險條例第十六條第一項第一款規定：「勞工保險保險費依左列規定，按
    月繳納：一第六條第一項第一款第六款及第八條第一項第一款至第三款規定之被
    保險人，其應自行負擔之保險費，由投保單位負責扣、收繳，並須於次月底前，
    連同投保單位負擔部分，一併向保險人繳納。」第十七條第一項至第三項規定：
    「投保單位對應繳納之保險費，未依前條第一項規定限期繳納者，得寬限十五日
    ；如在寬限期間仍未向保險人繳納者，自寬限期滿之翌日起至完納前一日止，每
    逾一日加徵其應納費額百分之零點二滯納金。但其加徵之滯納金額，以至應納費
    額一倍為限。加徵前項滯納金十五日後仍未繳納者，保險人應就其應繳之保險費
    及滯納金，依法訴追。投保單位如無財產可供執行或其財產不足清償時，其主持
    人或負責人對逾期繳納有過失者，應負損害賠償償任。保險人於訴追之日起，在
    保險費及滯納金未繳清前，暫行拒絕給付。但被保險人應繳部分之保險費已扣繳
    或繳納於投保單位者，不在此限。」再勞工保險條例施行細則第十八條雖規定有
    ：「投保單位有歇業、解散、破產宣告情事或積欠保險費及滯納金，經依法強制
    執行無效果者，保險人得以書面通知退保。保險效力之停止，應繳保險費及應加
    徵滯納金之計算，以上述事實確定日為準，未能確定者，以保險人查定之日為準
    。投保單位積欠保險費及滯納金，經通知限期清償，逾期仍未清償，有事實足認
    顯無清償可能者，保險人得逕予退保：：：」惟依司法院釋字第五六八號解釋：
    「勞工依法參加勞工保險及因此所生之公法上權利，應受憲法保障。關於保險效
    力之開始、停止、終止及保險給付之履行等事由，係屬勞工因保險關係所生之權
    利義務事項，攸關勞工權益至鉅，其權利之限制，應以法律定之，且其立法目的
    與手段，亦須符合憲法第二十三條之規定。若法律授權行政機關發布命令為補充
    規定者，該命令須符合立法意旨且未逾越母法授權之範圍，始為憲法所許。勞工
    保險條例施行細則第十八條關於投保單位有歇業、解散、破產宣告情事或積欠保
    險費及滯納金經依法強制執行無效果者，保險人得以書面通知退保；投保單位積
    欠保險費及滯納金，經通知限期清償，逾期仍未清償，有事實足認顯無清償可能
    者，保險人得逕予退保之規定，增加勞工保險條例所未規定保險效力終止之事由
    ，逾越該條例授權訂定施行細則之範圍，與憲法第二十三條規定之意旨未符，應
    不予適用。」，是勞工保險之保險人不得僅以投保單位有積欠保險費及滯納金，
    經依法強制執行無效果者等情事，即逕就有工作事實之被保險人予以退保，是保
    險人得否就被保險人予以退保，應根據勞工保險制度屬在職保險之本質，即以被
    保險人是否具有工作事實，易言之，以被保險人是否具有勞工身分為斷。是本件
    之爭執，首在於被保險人自九十年七月一日以後有無工作之事實？是否具有勞工
    之身分？
五、經查：
  (一)原告主張被保險人於九十年七月一日以後仍在來得公司工作，惟查經被告函詢台
    北市稅捐稽徵處中南分處查告來得公司之營運狀況，據該處於九十年九月十日以
    北市稽中南甲字第九○六二九五三五○○號函告，該公司已於九十年七月一日自
    行歇業他遷不明，又經被告派員洽催欠費及訪查來得公司之營業現況，據被告台
    北市辦事處九十年八月二十九日訪查結果：大門緊閉無人留守，大門右側門柱上
    貼有台灣台北地方法院「九十年七月二十日九十年度民執公字第一九一六號」封
    條，此有台北市稅捐稽徵處中南分處九十年九月十日以北市稽中南甲字第九○六
    二九五三五○○號函及被告台北市辦事處查催欠費案件回復表分別附於原處分卷
    可稽，且原告就其未在營利事業登記地址台北市○○路三九三巷二三號營業之事
    實亦不爭執，是被告抗辯來得公司自行歇業一節，尚非無據。
  (二)又原告主張來得公司非係歇業，而係暫時遷往離營業處所相距不遠的台北市○○
    路二一八巷七號一樓繼續營業云云，惟查原告就此未提出任何相關薪資收入明細
    或扣繳憑單以實其說。
  (三)查證人陳晁賢固於本院九十一年度訴字第四八七二號案件審理時到庭證稱：「（
    問：是否曾於九十年七月間向來得公司買貨？）我去來得公司買彈簧床及疊椅，
    是看目錄決定的。九十年七月七日下午往台北市○○路三九三巷二十三號直接向
    丁○○接洽，我先付錢第二天貨就送到。」及證人黃碧蘭證稱：「我開進昌家具
    行，從事家具批發、零售，原告偶而有向我買貨，他在九十年七月確實有向我購
    買彈簧床等貨品。（問：來得公司在九十年七至九月間向你進了多少貨？金額有
    無達三、五萬元？）不記得了，但是應該有達到該金額。（問：有無帳冊？）要
    找一找，尤其是經過納莉颱風，不知還在不在。（問：你送貨流程？）以前我們
    都送來得公司吉林路店家，有時會送到消費者手上。」然查原告就上開三方間之
    交易，並未提出來得公司或進昌家具行開具之統一發票或收據以供佐證，至原告
    所提出進昌家具行所開具之估價單一紙，其上既記載「來得台照」「指送台北市
    ○○路七五五之一號陳太太收」等文字，則何以其上復有「總價六、四○○元，
    預收定金六、四○○元」之記載？又本件苟依證人陳晁賢所述係依目錄決定購買
    彈簧床及疊椅，何以估價單上完全未載明其型號？況原告於九十三年三月十一日
    言詞辯論期日又改稱來得公司轉業在台北縣汐止市社后地區改裝電腦，其主張前
    後反覆且均無具體帳冊或書面資料可資佐證，均難信其主張為真實。
  (四)是被告抗辯其以被保險人之投保單位來得公司歇業，被保險人亦無工作之事實為
    由，將被保險人自九十年六月三十日起予以退保一節，尚屬可信。
六、另按「被保險人或其受益人，於保險效力開始後，停止前發生保險事故者，得依
    本條例規定，請領保險給付。」勞工保險條例第十九條定有明文，承上所述，被
    保險人之死亡既係發生於退保之後，被告本不負給付義務。惟按「被保險人在保
    險有效期間所發生之傷病事故，於保險效力停止後，必須連續請領傷病給付或住
    院診療給付者，一年內仍可享有該項保險給付之權利；傷病給付期限依第三十五
    條及第三十六條規定；住院診療之被保險人經保險人自設或特約醫院認為可出院
    療養時應即出院。被保險人依前項規定連續請領保險給付期間內，因同一傷病及
    其引起之疾病致殘廢或死亡者，仍得請領殘廢給付或死亡給付。其非因病癒而經
    保險人自設或特約醫院同意出院後，在保險效力停止之日起一年內，因同一傷病
    及其引起之疾病致殘廢或死亡者亦同。」「被保險人死亡時，按其平均月投保薪
    資，給與喪葬津貼五個月。遺有配偶、子女及父母、祖父母或專受其扶養之孫子
    女及兄弟、姊妹者，並給與遺屬津貼；其支給標準，依左列規定：一、參加保險
    年資合計未滿一年者，按被保險人平均月投保薪資，一次發給十個月遺屬津貼。
    二、參加保險年資合計已滿一年而未滿二年者，按被保險人平均月投保薪資，一
    次發給二十個月遺屬津貼。三、參加保險年資合計已滿二年者，按被保險人平均
    月投保薪資，一次發給三十個月遺屬津貼。」勞工保險條例第二十條及第六十三
    條復有明文。再被告之上級機關行政院勞工委員會著有八十五年十二月九日台八
    五勞保二字第一四四九○八號函釋：「有關在保險有效期間，發生傷病事故之被
    保險人，非因病癒而經保險人自設或特約醫院同意出院後，因傷病門診診療，在
    保險效力停止之日起一年內，因同傷病及其引起之疾病致殘廢或死亡者，得依勞
    工保險條例第二十條第二項後段規定請領殘廢或死亡給付。」是本件另一爭執，
    則在於被保險人是否係因退保前之疾病致死亡？
七、經查：
  (一)本件經被告函詢被保險人就診之台北市立療養院，該院函復以：「：：：三病患
    （按即被保險人）於八十九年十月份至本院初診，主要症狀為聽幻覺及怪異行為
    ，診斷為『疑似精神分裂症』，曾於本院住院二次，第一次住院期間為八十九年
    十月十三日至十一月二十二日，主要症狀為幻聽及妄想，診斷為『精神分裂症』
    ，第二次住院期間為九十年八月一日至九月二十七日，主要症狀為干擾行為及言
    語鬆散，診斷同前次住院。四病患自殺與精神分裂症之因果關係不明，一般而言
    ，有百分之五十的精神分裂症病人自殺而死，根據病歷記載，病患曾有聽幻覺內
    容為命令病患自殺，故可懷疑病患之自殺動機可能受到精神症狀之影響。」等語
    ，此有該院九十三年四月十三日北市療成字第○九三三○二四二四○○號函及被
    保險人之病歷附卷可按。
  (二)再本件經被告調取被保險人就診之台北市立療養院病歷，送請被告專科醫師審查
    ，審查意見以：「依據台北市立療養院之病歷記載，患者於七十八年退伍後，開
    始有精神症狀出現，如奇怪言語、花錢沒節制、妄想、有粗暴攻擊行為，至八十
    九年才開始治療，住院及門診，但門診治療不規則，家人亦無法照顧，最後住院
    為九十年八月一日至九十年九月二十五日，精神症狀好轉，而轉至復健病房，其
    思考障礙仍存，故張先生跳河自殺可能與其思考有關，但亦不能確定為精神分裂
    所致，因自殺意念是在一念之間，正常人亦有同樣困擾，所以其病與自殺之間有
    相互影響之關係，但不能說有絕對因果關係，亦不能說一定由精神分裂病所致。
    」，此亦有審查意見表附卷可參，亦未否定被保險人之跳河溺死與其精神疾病之
    因果關係。
  (三)承上，被保險人所患之精神疾病既屬嚴重，且依上述，精神分裂症病人自殺而死
    之比例高達半數，則本件原告主張被保險人之跳河溺死係由於退保前之疾病所致
    ，即非無據。
八、綜上所述，原告之主張，尚屬可採，原處分否准原告所申請之死亡給付，認事用
    法，難謂無違誤，爭議審定及訴願決定未予糾正，亦有未合。原告訴請撤銷訴願
    決定、爭議審定及原處分，以及請求依被保險人月投保薪資一六五００元給與五
    個月喪葬津貼和三十個月遺囑津貼，判命被告作成給付原告死亡給付五七七、五
    ○○元（16,500ｘ35=577,500）元之行政處分，於法有據，應予准許。
九、原告聲請訊問證人李明玉，核無必要，爰予駁回，兩造其餘之陳述，於判決結果
    不生影響者，不予一一論述，併予敘明。
據上論結，本件原告之訴為有理由，爰依行政訴訟法第九十八條第三項前段，判決如
主文。
中　　華　　民　　國　　九十三　　　年　　　六　　　　月　　　十七　　　日
                 臺 北 高 等 行 政 法 院   第 四 庭
                                審 判 長 法  官　王　立　杰
                                         法  官　黃　本　仁
                                         法  官　王　碧　芳
右為正本係照原本做成。
如不服本判決，應於送達後二十日內，向本院提出上訴狀並表明上訴理由，如於本判
決宣示後送達前提起上訴者，應於判決送達後二十日內補提上訴理由書（須按他造人
數附繕本）。
中　　　華　　　民　　　國　　九十三　　年　　　六　　　月　　 十七 　　日
                                         法院書記官 鄭 聚 恩
